【裁判字號】    98,消債更,125
【裁判日期】    980728
【裁判案由】    更生事件
【裁判全文】
臺灣屏東地方法院民事裁定           98年度消債更字第125號
聲  請  人
即債務人    甲○○
代  理  人  徐豐益律師
上列當事人因消費者債務清理事件聲請更生，本院裁定如下：
    主  文
更生之聲請駁回。
聲請費用由聲請人負擔。
    理  由
一、按債務人對於金融機構因消費借貸、自用住宅借款、信用卡
    或現金卡契約而負債務，在聲請更生或清算前，應提出債權
    人清冊，以書面向最大債權金融機構請求協商債務清償方案
    並表明共同協商之意旨，消費者債務清理條例（下稱本條例
    ）第151 條第1 項定有明文。次按聲請更生或清算不合程式
    或不備其他要件者，法院應以裁定駁回之，但其情形可以補
    正者，法院應定期間先命補正，復為本條例第8 條所明定。
    又債務人於法院裁准消費者債務清理程序開啟前，基於謀求
    自身經濟生活更生之目的，當以積極誠實之態度，配合法院
    進行各項程序。法院雖依本條例第10條之規定，有依職權調
    查必要之事實及證據之責，然基於債務人對自身財務、信用
    、工作之狀況，本應知之最詳之理，另參酌本條例第44條、
    第82條及第46條第3 款之意旨，苟債務人怠於配合法院調查
    ，或有不實陳述之情形，法院得駁回債務人聲請，顯見本條
    例乃藉由債務人恪遵協力義務之方式，以示其確有債務清理
    之誠意。是本條例所定之各項程序，有賴當事人之協力配合
    ，本於誠信為基礎，形成債務清理之共識，各當事人自兼負
    有最大的誠實協力義務，以使債權人得以獲得公平受償並債
    務人得有經濟生活之重生機會。
二、本件聲請意旨略以：其累積債務已達新臺幣（下同）866,46
    0 元，有不能清償債務情事，於民國98年1 月22日依本條例
    第151 條第1 項規定，向最大債權銀行即三信商業銀行股份
    有限公司（下稱三信銀行）請求共同協商債務清償方案，惟
    三信銀行要求之還款金額過高，以致協商不成立。且其無擔
    保或無優先權之債務總額未逾1,200 萬元，復未經法院裁定
    開始清算程序或宣告破產，爰依法聲請更生等語。
三、經查，聲請人現任職於「心心康復之家」，95、96、97年全
    年所得分別為481,986 元、526,004 元及410,255 元，業據
    其提出在職證明書1 份及綜合所得稅各類所得資料清單3 份
    為證，是換算聲請人近3 年平均每月所得即為39,396元。按
    本條例之立法目的，係為使不幸陷入經濟困境之人得以清理
    債務、重建生活，並在清理過程中能保有符合人性尊嚴之最
    低基本生活，而非在維持債務人過去慣常之寬逸生活，是於
    評估債務人清償債務之能力時，並非任其主張必要支出之數
    額，否則將造成任意處分財產行為以致清償債務能力降低之
    人，反而更容易進入更生程序之歧異現象。是本件債務人之
    每月生活費用，應以內政部98年2 月16日台內社字第098003
    1312號公告之98年度臺灣省低收入戶最低生活費每人每月9,
    829 元為計算基準。又聲請人主張每月扶養父親吳文德、母
    親潘麗貞必要支出28,472元一節，惟按民法第1114條第1 款
    規定，直系血親相互負扶養之義務，又受扶養權利者，以不
    能維持生活而無謀生能力者為限；扶養之程度，應按受扶養
    權利者之需要，與負扶養義務者之經濟能力及身分定之，民
    法第1117條第1 項、第1119條亦分別定有明文。是衡量債務
    人或其受扶養人之生活費用時，亦應綜合兼顧債權人利益，
    非由債務人任意主張，是僅得核准客觀上基本生活必要費用
    ，始為公允。查吳文德係50年1 月5 日出生，年僅48歲，名
    下有房屋1 棟、土地2 筆及汽車1 輛；潘麗貞係50年7 月11
    日出生，年僅48歲，97年全年利息所得達49,323元，此有戶
    籍謄本1 份及稅務電子閘門財產所得調件明細表2 份在卷可
    參，且依聲請人98年7 月6 日書狀陳述：父母親經營麵店等
    語，是吳文德、潘麗貞顯難認係不能維持生活之人，況聲請
    人另有胞兄吳明輝，依法自應分擔扶養吳文德、潘麗貞之責
    。
四、次查，聲請人所提之前置協商不成立通知書載明「未能接受
    顯足以負擔之還款方案」，原因係聲請人無法負擔三信銀行
    所提月付10,761元之還款方案。參酌聲請人每月之所得及所
    負之上開債務，三信銀行所提之還款條件未達聲請人上開近
    3 年平均每月所得39,396元之1/3 ，顯未過苛，足見三信銀
    行並非未讓步以求努力達成協商，而係聲請人未能協力促使
    協商成立，難認聲請人已本於誠信為基礎，踐行前置協商程
    序。
五、綜上所述，以聲請人每月之所得及聲請人年僅29歲，可勞動
    之年限尚長，衡諸國民生活經驗法則，應足供其支應日常基
    本生活所需，及參酌聲請人之資力及扶養權利人之實際需要
    而照護其家人並償還債務，堪認其無不能清償或有不能清償
    之虞。又聲請人未能本於誠信為基礎，形成債務清理之共識
    ，踐行前置協商程序，已如前述，自亦難認已盡最大之協力
    義務，堪認無重新調整債權債務關係之必要。況為償還債務
    ，債務人必須經歷履行期間較不寬裕之經濟生活，惟此乃債
    務人於負擔債務時即得預見，是以應依誠實信用原則，於有
    履行可能性時，誠實忍耐，勤勉償還債務。債務人之更生聲
    請既不符合首揭法條所規定之要件，且上開欠缺復無從補正
    ，自應駁回其聲請，爰裁定如主文。
中    華    民    國    98    年    7     月    28    日
                        民事庭法  官  陳威宏
上為正本係照原本作成。
如不服本裁定，應於裁定送達後10日內，以書狀向本院提出抗告
，並繳納抗告費新臺幣1千元。
中    華    民    國    98    年    7     月    31    日
                              書記官  魏慧夷


司法院資訊處製作；財團法人民間司法改革基金會備份。
